【裁判字號】    99,簡,332
【裁判日期】    990809
【裁判案由】    綜合所得稅
【裁判全文】
臺北高等行政法院判決
                                       99年度簡字第332號
原      告  甲○○
被      告  財政部
代  表  人  乙○○○○○○住同上
被      告  財政部臺北市國稅局
代  表  人  丙○○○○○○住同上
上列當事人間綜合所得稅事件，原告不服財政部中華民國99年3
月31日台財訴字第09900055020號（案號：第09900444號）訴願
決定，提起行政訴訟，本院判決如下：
    主  文
原告之訴駁回。
訴訟費用由原告負擔。
    事  實
一、事實概要：
    緣原告民國（下同）94、95、96年度綜合所得稅結算申報，
    均未列報配偶子○○所有坐落臺北市○○○街37號房屋（與
    案外人癸○○、玄○○、庚○○及巳○○等5 人因繼承而共
    有，應有部分各5分之1）租賃所得，經被告財政部臺北市國
    稅局初查按子○○應有部分5分之1分別核定其94、95、96年
    度租賃所得各為新臺幣（下同）69,825元、61,035元、50,2
    51元，歸課核定原告各年度綜合所得總額為1,106,777元、1
    ,508,787元、778,002元，分別補徵稅額5,282元、7,935 元
    、3,647 元。原告不服，申請復查，未獲變更，提起訴願遭
    決定駁回，遂提起本件行政訴訟。
二、兩造聲明：
    (一)原告聲明求為判決：1.訴願決定、原處分均撤銷。
                        2.訴訟費用由被告負擔。
    (二)被告財政部臺北市國稅局聲明求為判決：
                        1.駁回原告之訴。
                        2.訴訟費用由原告負擔。
三、兩造之爭點：被告財政部臺北市國稅局以原告於94、95、96
    年度綜合所得稅結算申報，均未列報其配偶之系爭租賃所得
    ，歸課核定原告各年度綜合所得，分別補徵稅額5,282 元、
    7,935元、3,647元，是否適法？
    (一)原告主張之理由：
      1.緣原告之配偶子○○因繼承被繼承人黃賜村之遺產，與
        訴外人巳○○、癸○○、玄○○及庚○○等4 人共同取
        得台北市○○○街37號房地。其中土地部分，各人依個
        別持分完成登記分割，而建物部分，即門牌台北市○○
        ○街37號房屋（下稱系爭房屋）因使用目的無法分割，
        乃依個人各5分之1登記為個別共有，每人權利範圍各為
        5分之1。系爭房屋多年前經共有持分多數之決議委由共
        有人癸○○管理，歷年由癸○○分租，以支應修繕、水
        電、管理等費用支出，並由癸○○依實收租金申報租賃
        所得暨繳納綜合所得稅，原告之配偶子○○並未取得該
        租金，合先敘明。
      2.系爭房屋數年間出癸○○分租並誠實申報租賃所得暨繳
        納綜合所得稅，歷年均由相關國稅局核可受理在案。詎
        台北市國稅局於98年10月間突將94、95、96年度癸○○
        收取、誠實申報並已完稅在案之租賃所得擅自分為5 份
        ，核定原告之配偶子○○94、95、96年度各有69,825元
        、61,035元與50,251元之租賃所得，依所得稅法第15條
        夫妻合併報繳之規定，據以分別補徵原告5,282元、7,9
        35元及3,647 元綜合所得稅額，所憑藉者乃財政部71年
        2月2日台財稅第30682號一紙行政命令。
      3.按「人民之生存權、工作權及財產權，應予保障。」又
        「凡人民之其他自由及權利，不妨害社會秩序公共利益
        者，均受憲法之保障。」中華民國憲法第15、22條定有
        明文。次按有所得始依法納稅，為課徵所得稅之重要原
        則，是以「在中華民國境內之財產因租賃而『取得』之
        租金。」始課徵租賃所得稅，所得稅法第8條第5款明定
        在案。本案關於系爭房屋經共有人多數決議委由共有人
        癸○○管理，該項決議乃具契約性質，為人民之權利之
        一，並不妨害社會秩序公共利益，自應受憲法之保障，
        被告71年2月2日台財稅第30682 號行政命令粗暴將共有
        物之出租，其租賃所得應按各共有人之應有部分計算，
        課徵綜合所得稅，無視事實，限制人民權利之行使，顯
        然與憲法第22條保障人民之其他自由及權利有所背離。
      4.再者，倘台北市國稅局認定該項委由共有人癸○○管理
        之決議有涉及贈與之事實，則當課以贈與稅始符合租稅
        公平，而非對『未取得』之租金課徵租賃所得稅，以不
        公平之稅賦奢言租稅公平。按我國非為專制集權國家，
        被告以71年2月2日台財稅第30682 號一紙行政命令限制
        人民之權利行使，侵害憲法賦予之契約自由，嗣以該行
        政命令為憑藉，駁回原告之訴願，顯然於法有間。
      5.綜上新陳，訴願決定及原處分顯非合法，原告聲明求為
        撤銷訴願決定及原處分，即為有理由。請判決如訴之聲
        明。
    (二)被告財政部臺北市國稅局主張之理由：
      1.按「租賃所得及權利金所得：凡以財產出租之租金所得
        ，財產出典典價經運用之所得或專利權、商標權、著作
        權、秘密方法及各種特許權利，供他人使用而取得之權
        利金所得︰一、財產租賃所得及權利金所得之計算，以
        全年租賃收入或權利金收入，減除必要損耗及費用後之
        餘額為所得額。……」及「納稅義務人之配偶……有前
        條各類所得者，應由納稅義務人合併報繳。……」分別
        為行為時所得稅法第14條第1 項第5類及第15條第1項所
        明定。次按「主旨：共有物之出租，其租賃所得應按各
        共有人之應有部分計算，課徵綜合所得稅。說明：二、
        甲、乙、丙等3 人共有房屋一幢由甲出租，並申報全數
        租金所得，為其個人所得，其他共有人如未申報其應有
        部分之所得時，稽徵機關應依主旨規定辦理，依法退補
        各共有人之所得稅；但可免按漏報所得規定處罰。」為
        財政部71年2月2日台財稅第30682 號函釋在案。又「94
        年度財產租賃必要損耗及費用標準：一、固定資產：必
        要損耗及費用減除43% 。」、「95年度財產租賃必要損
        耗及費用標準：一、固定資產：必要損耗及費用減除43
        ﹪。」及「96年度財產租賃必要損耗及費用標準：一、
        固定資產：必要損耗及費用減除43﹪。」分別為財政部
        95年2 月6 日台財稅字第09504510600 號令、96年3 月
        3 日台財稅字第09604512770 號令及97年2 月22日台財
        稅字第09704511650 號令所核定。
      2.查系爭房屋為原告配偶子○○與案外人癸○○、玄○○
        、庚○○及巳○○等5人共有（應有部分各1/5），94及
        95年度有伊堤實業行、95及96年度有包饌股份有限公司
        設籍營業，縱以共有人癸○○名義出租，並經伊堤實業
        行開立94及95年度扣繳憑單612,500元、315,000元；包
        饌股份有限公司開立95及96年度扣繳憑單220,400元、4
        40,800元予癸○○，而癸○○亦據之辦理綜合所得稅結
        算申報，然依前揭規定，系爭房屋之出租收益仍應按各
        共有人之應有部分計算，歸課所有權人綜合所得稅。是
        原核定依原告配偶於該出租房屋之應有部分1/5 ，核定
        其94、95、96年度租賃所得分別為69,825元（612,500
        元×1/5×57 %）、61,035元﹝（315,000元＋220,400
        元）×1/5×57%﹞、50,251元（440,800元×1/5×57 %
        ），歸課其各年度綜合所得稅。
      3.按租稅為法定之債，因此個別稅捐債務，於法律規定應
        納稅捐之構成要件事實發生時，即已發生。本件系爭房
        屋為原告配偶子○○與案外人癸○○、玄○○、庚○○
        及巳○○等5 人因繼承而共有，渠等縱就系爭房屋之管
        理使用收益有私權契約存在，惟所作約定（即租約由共
        有人癸○○名義出面締結，租金由癸○○收取），因涉
        及租稅核課，即形成公法事件，尚不得由渠等任意選擇
        變更課稅主體及金額，即系爭房屋共有人間彼此存在行
        使其使用收益權利之私權契約，尚不得以之對抗公法。
        否則不啻是在鼓勵所有權人藉此方式分散所得，以規避
        其本人之高累進稅率，逃漏稅捐。是基於租稅公平原則
        、權益歸屬原則及首揭財政部71年2月2日台財稅第3068
        2 號函釋意旨，系爭房屋既為原告配偶子○○與案外人
        癸○○、玄○○、庚○○及巳○○等5 人所共有，被告
        依原告配偶於該出租房屋之應有部分5分之1，核定其94
        、95、96年度各有租賃所得69,825元、61,035元、50,2
        51元，並歸課原告各該年度綜合所得稅，並無不合。
      4.據上論述，本件原處分、訴願決定均無違誤，為此請求
        判決如被告答辯之聲明。
    理  由
一、本件原告對於被告財政部臺北市國稅局核定補徵稅額5,282
    元、7,935 元、3,647 元，共計16,834元，不服請求撤銷；
    爭訟之數額在40萬元以下，依99年5 月1 日施行之行政訴訟
    法第229 條第1 項規定，應依簡易訴訟程序進行之，先予敘
    明。
二、按「個人之綜合所得總額，以其全年下列各類所得合併計算
    之：第一類：……。第五類：租賃所得及權利金所得：凡以
    財產出租之租金所得，財產出典典價經運用之所得或專利權
    、商標權、著作權、秘密方法及各種特許權利，供他人使用
    而取得之權利金所得︰一、財產租賃所得及權利金所得之計
    算，以全年租賃收入或權利金收入，減除必要損耗及費用後
    之餘額為所得額。」及「納稅義務人之配偶，……，有前條
    各類所得者，應由納稅義務人合併報繳。」分別為行為時所
    得稅法第14條第1項第5類第1款及第15條第1項前段所明定。
    次按「主旨：共有物之出租，其租賃所得應按各共有人之應
    有部分計算，課徵綜合所得稅。說明：二、甲、乙、丙等3
    人共有房屋一幢由甲出租，並申報全數租金所得，為其個人
    所得，其他共有人如未申報其應有部分之所得時，稽徵機關
    應依主旨規定辦理，依法退補各共有人之所得稅；但可免按
    漏報所得規定處罰。」經財政部71年2月2日台財稅第30682
    號函釋在案。又「94年度財產租賃必要損耗及費用標準：一
    、固定資產：必要損耗及費用減除43% 。」、「95年度財產
    租賃必要損耗及費用標準：一、固定資產：必要損耗及費用
    減除43﹪。」及「96年度財產租賃必要損耗及費用標準：一
    、固定資產：必要損耗及費用減除43﹪。」分別為財政部95
    年2月6日台財稅字第09504510600 號函、96年3月3日台財稅
    字第09604512770號令及97年2月22日台財稅字第0970451165
    0 號函明釋。上揭函釋，與法律規範意旨並無違背，稅捐稽
    徵機關辦理相關案件，自得適用。
三、本件原告94、95、96年度綜合所得稅結算申報，均未列報配
    偶子○○所有坐落臺北市○○○街37號房屋（與案外人癸○
    ○、玄○○、庚○○及巳○○等5 人因繼承而共有，應有部
    分各5 分之1 ）租賃所得，經被告財政部臺北市國稅局初查
    按子○○應有部分5 分之1 分別核定其94、95、96年度租賃
    所得各為69,825元、61,035元(35,910 元＋25,125元＝
    61,035元) 、50,251元，歸課核定原告各年度綜合所得總額
    為1,106,77 7元、1,508,787 元、778,002 元，分別補徵稅
    額5,282 元、7 ,935元、3,647 元。原告不服，主張系爭房
    屋經約定由共有人癸○○管理及出租並收取全部租金，管理
    、修繕、水電亦由其負責，歷年均由癸○○收取租金並據實
    申報在案，不應歸課原告配偶租賃所得云云，申經被告財政
    部臺北市國稅局復查決定略以，查系爭房屋為原告配偶子○
    ○與案外人癸○○、玄○○、庚○○及巳○○等5 人共有（
    應有部分各5 分之1 ），94及95年度有伊堤實業行、95及96
    年度有包饌股份有限公司設籍營業，縱以共有人癸○○名義
    出租，並經伊堤實業行開立94及95年度扣繳憑單612,500 元
    、315,000 元；包饌股份有限公司開立95及96年度扣繳憑單
    220,400 元、440, 800元予癸○○，而癸○○亦據之辦理綜
    合所得稅結算申報，然依首揭規定，系爭房屋之出租收益仍
    應按各共有人之應有部分計算，歸課所有權人綜合所得稅。
    是原查依原告配偶於該出租房屋之應有部分5 分之1 ，核定
    其94、95、96年度租賃所得分別為69,825元（612,500 元×
    1/5 ×57 %＝69,825元）、61,035元﹝（315,000 元＋
    220,400 元）×1/5 ×57% ＝61,0 35 元﹞、50,251元（
    440,800 元×1/5 ×57 %＝50,251元）並無不合等由，駁回
    其復查之申請。原告猶表不服，提起訴願遭決定駁回。
四、原告循序起訴意旨略以：系爭房屋係原告配偶子○○與案外
    人癸○○、玄○○、庚○○及巳○○等5 人因繼承而共有，
    經約定由共有人癸○○管理及出租並收取全部租金，管理、
    修繕、水電亦由其負責，歷年均由癸○○收取租金並據實申
    報在案，原告配偶並未取得該租金。系爭房屋經共有人多數
    決議委由共有人癸○○管理，該項決議具契約性質，為人民
    權利之一，並不妨害社會秩序及公共利益，自應受憲法之保
    障，財政部71年2 月2 日台財稅第30682 號行政命令，粗暴
    將共有物之出租，租賃所得按各共有人應有部分計算，課徵
    綜合所得稅，無視事實，限制人民權利行使，顯然與憲法第
    22條規定，保障人民之其他自由及權利有所背離。再者，倘
    被告認定該項委由共有人癸○○管理之決議有涉及贈與之事
    實，則當課以贈與稅始符合租稅公平等情。
五、本件兩造之爭點為：被告財政部臺北市國稅局以原告於94、
    95、96年度綜合所得稅結算申報，均未列報其配偶之系爭租
    賃所得，歸課核定原告各年度綜合所得，分別補徵稅額5,28
    2元、7,935元、3,647 元，是否適法？
（一）租稅為法定之債，因此個別稅捐債務，於法律規定應納稅
      捐之構成要件事實發生時，即已發生。
（二）復按，民法第421 條第1 項規定：「稱租賃者，謂當事人
      約定，一方以物租與他方使用收益，他方支付租金之契約
      。」系爭房屋為原告配偶子○○與案外人癸○○、玄○○
      、庚○○及巳○○等5 人因繼承而共有，渠等縱就系爭房
      屋之管理使用收益有私權契約存在，所作約定（即租約由
      共有人癸○○名義出面締結，租金由癸○○收取），基於
      私法自治原則，固有其私法上之效力。惟因涉及租稅核課
      ，就稅捐核課而言，即形成公法事件，尚不得由渠等任意
      選擇變更課稅主體及金額，即系爭房屋共有人間彼此存在
      行使其使用收益權利之私權契約，尚不得以之對抗公法。
      否則不啻是在鼓勵所有權人藉此方式分散所得，以規避其
      本人之高累進稅率，逃漏稅捐。
（三）是基於租稅公平原則、權益歸屬原則及首揭財政部71年2
      月2日台財稅第30682號函釋意旨，系爭房屋既為原告配偶
      子○○與案外人癸○○、玄○○、庚○○及巳○○等5 人
      所共有，原告配偶黃淑媛就該屋所有權作用原及於該屋全
      部並按其應有部分比例享有其應有部分，其如將依法應收
      取之租金，同意由其他共有人或第三人收取，核與其自行
      收取後交付其他共有人或第三人之情形並無不同，自仍應
      就依法得收取之租金，併計其各該年度所得額，課徵個人
      綜合所得稅，是原告主張其並無租金收入云云，容有誤會
      ，不足採信。被告機關依原告配偶於該出租房屋之應有部
      分5 分之1 ，核定其94、95、96年度各有租賃所得69,825
      元、61,035元、50,251元，並歸課原告各該年度綜合所得
      稅，洵屬有據，並無不合。原告之主張並非可採，原處分
      於法並無違誤，復查及訴願決定予以維持，亦無不合，原
      告仍執前詞，訴請撤銷，為無理由，應予駁回。
六、原告另對財政部起訴部分：
（一）按「經訴願程序之行政訴訟，其被告為左列機關：一駁回
      訴願時之原處分機關。…」行政訴訟法第24條第1 款定有
      明文。次按關於當事人適格與否，為法院應依職權調查之
      事項（最高法院32年上字第160 號判例），而當事人就其
      訴訟標的須有實施訴訟之權能，否則其當事人為不適格。
      原告於訴狀誤列被告機關者，依行政訴訟法第107條第2項
      準用第1 項規定，固應定期命當事人補正，但如起訴狀已
      列適格的被告機關，又再贅列其他機關為被告者，即得逕
      以裁定駁回其他贅列之被告機關。
（二）查原告不服被告財政部臺北市國稅局98年12月24日財北國
      稅法二字第0980241930號復查決定，提起訴願，遭訴願決
      定駁回，遂向本院提起本件行政訴訟，有系爭復查決定及
      訴願書等資料附訴願卷可查，可知依行政訴訟法第24條第
      1 款之規定，本件適格之被告應為「駁回訴願時之原處分
      機關」，即財政部臺北市國稅局，並非財政部，原告將財
      政部贅列為被告，自屬當事人不適格，依前揭說明，原應
      裁定駁回該部分起訴，惟本院以程序上更為慎重之判決為
      之。
七、據上論結，本件原告之訴為一部不合法，一部無理由，爰依
    行政訴訟法第233 條第1 項、第98條第1 項前段，判決如主
    文。
中    華    民    國    99    年    8     月    9     日
                        臺北高等行政法院第六庭
                                      法  官     許瑞助
上為正本係照原本作成。
本件以訴訟事件所涉及之法律見解具有原則性者為限，始得於本
判決送達後20日內向本院提出上訴狀並表明上訴理由，如已於本
判決宣示後送達前提起上訴者，應於判決送達後20日內補具上訴
理由（均按他造人數附繕本），且經最高行政法院許可後方得上
訴。
中    華    民    國    99    年    8     月    9     日
                                      書記官     吳芳靜

司法院資訊處製作；財團法人民間司法改革基金會備份。
